【裁判字號】    88,易,3917
【裁判日期】    900131
【裁判案由】    侵占
【裁判全文】
臺灣板橋地方法院刑事判決                        八十八年度易字第三九一七號
    公  訴  人  臺灣板橋地方法院檢察署檢察官
    被      告  甲○○
右列被告因侵占案件，經檢察官提起公訴（八十八年度偵字第二六七號），本院判決
如左：
    主  文
甲○○無罪。
    理  由
一、公訴意旨略以：被告甲○○於民國八十七年九月十二日，在臺北縣永和市○○路
    某處，拾獲戊○○所簽發，以華南商業銀行（下簡稱華南銀行）南永和分行為付
    款人，票號ＤＢ0000000號，面額新臺幣（下同）十萬元支票乙紙，竟意
    圖為自己不法之所有，將之侵占入己。嗣經提示，於同年十月八日因掛失止付而
    遭退票，始悉上情。因認被告涉犯刑法第三百三十七條之侵占遺失物罪嫌云云。
二、按犯罪事實應依證據認定之，無證據不得推定其犯罪事實；又不能證明被告犯罪
    者，應諭知無罪之判決，刑事訴訟法第一百五十四條、第三百零一條第一項分別
    定有明文。再按認定被告有罪之事實，應憑證據，如未能發現相當之證據，或證
    據不足以證明，自不能以推測或擬制之方法，以為裁判之基礎；且認定事實所憑
    之證據，其為訴訟上之證明，須達於通常一般人均不致有懷疑，而得確信其為事
    實之程度者，始得據為有罪之認定，倘其證明尚未達到此一程度，而有合理之懷
    疑存在時，尚難為有罪之認定基礎；苟積極證據不足以為不利於被告事實之認定
    ，即應為有利被告之認定，更不必有何有利之證據，最高法院三十年上字第八一
    六號、四十年台上字第八六號、七十六年台上字第四九八六號判例分別揭有上旨
    ，足資參酌。
三、訊據被告甲○○固坦承於上開支票背面上填寫姓名、電話、地址及帳號等文字，
    且該支票係由其申請使用之三重正義郵局帳號000000－0之帳戶提示等情
    不諱，惟堅詞否認有何侵占遺失物之犯行，並辯稱：該支票係伊友人乙○○提示
    ，因於八十七年九月二十九日，在臺北縣三重市天台廣場，乙○○說他是華僑，
    無帳戶可提示支票，要求伊幫忙，伊出於好意，且伊所有之郵局帳戶金額並不多
    ，始在右述支票背面上填寫姓名、電話、地址及帳號等文字，隨後並將伊所有之
    郵局提款卡及該支票交給乙○○，乙○○並說提款卡三天即可返還，但乙○○一
    直未返還提款卡，伊始至郵局辦理提款卡遺失手續，事後為了不想再被利用，才
    又到郵局更換帳戶等語。而公訴人認被告涉犯前揭罪嫌，無非係以被害人戊○○
    及證人丁○○之證詞，遺失票據申請書、票據掛失止付通知書、掛失止付票據提
    示人資料查報表、支票、退票理由單及臺灣省合作金庫中和支庫八十八年八月四
    日合金中和總發字第二三五三號函各乙紙為其主要論據。
四、經查：
  (一)被告所有前述三重正義郵局帳戶於八十七年十月六日提示該紙支票前（容後述）
    ，帳戶內餘額僅有七五元，其於支票提示後之八十七年十月二十一日辦理存摺及
    提款卡掛失手續，復於八十七年十一月七日辦理存簿終止手續乙節，有三重郵局
    八十八年十一月三十日八八五○六一○六－四號函送之帳戶活動明細表、三重郵
    局八十九年四月二十九日儲八八五○六一○六－六號函、三重郵局八十九年九月
    四日儲八九五○六四四－四號函及其檢送之郵政存薄（劃撥）儲金帳戶使用自動
    提款卡提款（轉帳）申請書、郵局儲金簿掛失止付申請書各乙紙在卷可參，堪認
    其所辯：因伊所有之郵局帳戶金額並不多，出於好意，始將郵局提款卡交給乙○○，但乙○○一直未返還，伊始至郵局辦理提款卡遺失，事後為了不想再被利用
    ，才又到郵局更換帳戶等語，非不可信。
  (二)至右揭支票固係由被告申請使用之三重正義郵局、帳號000000－0之帳戶
    存入，於八十七年十月六日，經由臺北縣中和郵局第八支局轉由臺灣省合作金庫
    中和支庫提示，雖有中和郵局八十九年十月二十五日八九五○六○二－七二號函
    及臺灣省合作金庫中和支票八十八年八月四日合金中和總發字第二三五三號函各
    乙紙在卷可稽。而證人戊○○於警訊及本院調查中並具結稱：票號ＤＢ0000
    000、面額十萬元、付款人華南銀行南永和分行、發票人戊○○之支票係伊所
    有，因伊友人丁○○無錢使用，伊遂於八十七年八月五日，在臺北縣永和市○○
    街六九巷九弄三號住處，將該紙支票借給丁○○使用，但丁○○不慎將支票遺失
    ，所以丁○○就前往華南銀行南永和分行辦理掛失止付等語（詳偵查卷宗第七頁
    至第八頁），證人丁○○雖於警偵訊及本院調查中證述：上開支票係伊於八十七
    年八月五日，在友人戊○○住處向其借得使用，嗣於八十七年九月十二日，在臺
    北縣永和市○○街不慎遺失，伊即至華南銀行南永和分行辦理掛失止付等語（詳
    偵查卷宗第九頁、第二五頁反面、本院八十八年十一月九日、八十九年三月三十
    日訊問筆錄），復有卷附掛失止付票據提示人資料查報表、票據掛失止付通知書
    及遺失票據申報書各乙紙可參（附於偵查卷宗第十三頁至第十五頁）。惟查：存
    入支票時，存入之人僅需填寫存款單，經郵局內部電腦核對局號、帳號無訛後，
    即可存入，非以攜帶存摺或提款卡為必要等情，有本院辦理刑案電話查詢登記表
    乙紙附卷足憑，是提示支票非必備存摺，亦非需存戶本人親自為之，自屬無疑。
    公訴人認既無存金簿，乙○○當無存入帳戶完成提示之可能云云，顯有誤會。而
    執此事證至多僅能證明該紙支票為贓物，並經存入被告開立使用之帳戶，尚不足
    作為認定被告對該紙支票係他人遺失之物有所認識，並上開支票確係被告存入之
    證據。再被告對於上述支票係乙○○存入其帳戶等情，始終供述如一，並無為求
    脫罪而反覆其詞之情，亦益徵被告指述係乙○○提示該紙支票等語，應非虛構之
    詞。
  (三)復參佐證人丙○○於本院調查中證述：伊不認識甲○○，但伊曾在甲○○所有之
    右揭郵局帳戶內提示十萬元之支票，因有一名三十幾歲之成年男子為了領面額十
    萬元之支票，叫伊存入甲○○之郵局帳戶，並說會給伊錢，伊就在支票上背書然
    後存入甲○○之郵局帳戶內，但存入後就被票主抓到了，後來伊將錢還給票主，
    票主就沒有告伊，那個人姓名伊不知道，但不是甲○○等語（詳本院八十九年七
    月二十四日訊問筆錄），及證人即丙○○之母親張載素英於本院調查中具結證述
    ：丙○○是輕度、中度智障，而且手腳不靈活等語（詳本院八十九年七月二十四
    日訊問筆錄），足認確有一不詳姓名之成年男子知悉被告所有上述郵局帳戶之帳
    號，並利用智能不足之丙○○，以被告所有之郵局帳戶提示來路不明之支票，從
    而被告亦遭該名男子利用，而在前開支票背面上填載文字，該名男子並以被告所
    有之郵局帳戶提示該紙支票，實有可能。
  (四)末本院雖查無名為乙○○之人或其出入境資料等節，固有臺灣省各縣市警察局函
    送之口卡及內政部警政署入出境管理局八十八年十一月二十日（八八）境信昌字
    第八三二六七號函乙紙在卷足憑，惟上開公訴人爰為被告有罪之證據，尚未達使
    一般人得確信其為事實之程度，復查無其他積極證據證明被告確有公訴人所指之
    犯行，此等證據仍不足以認定被告有侵占遺失物之事實。
五、綜上，本件既無證據證明被告確知本案之支票係他人遺失之物，亦無法證明該紙
    支票存入被告所有三重正義郵局之帳戶係被告本人所為抑或指使他人所為。此外
    ，復查無其他積極證據足資認定被告有何公訴人所指之犯行，揆諸前開說明，尚
    屬不能證明被告犯罪，本院自應為其無罪之諭知。
據上論斷，應依刑事訴訟法第三百零一條第一項，判決如主文。
本案經檢察官郭永發到庭執行職務。
中    華    民    國  九十        年      一      月      三十一    日
                                      臺灣板橋地方法院刑事第四庭
                                          法  官  游  秀  雯
右正本證明與原本無異。
如不服本判決，應於判決送達後十日內，向本院提出上訴狀。
                                          書記官  陳  怡  真
中    華    民    國      九十        年      二      月      一        日


司法院資訊處製作；財團法人民間司法改革基金會備份。
